【裁判字號】    96,國,10
【裁判日期】    970227
【裁判案由】    國家賠償
【裁判全文】
臺灣嘉義地方法院民事判決                96年度國字第10號
原      告  乙○○
被      告  嘉義縣政府
法定代理人  丙○○
被      告  嘉義縣交通局
法定代理人  甲○○
共      同
訴訟代理人  顏伯奇律師
被      告  嘉義縣警察局
法定代理人  丁○○
訴訟代理人  蔡碧仲律師
            陳怡禎律師
複 代理 人  許宏緯
上列當事人間請求國家賠償事件，本院於民國97年2月18日言詞
辯論終結，判決如下：
    主  文
原告之訴駁回。
訴訟費用由原告負擔。
    事實及理由
一、原告起訴主張：
（一）原告於民國94年10月14日下午3時30分左右駕駛車號S6-
      2022號自小客車，沿朴子市○○○道由北往南前行，行經
      太子大道與健康路口時；因當時三色號誌壞掉未運作（詳
      朴子分局雙溪派出所事故現場調查表），與訴外人唐逸昌
      發生碰撞。依道路交通標誌標線號誌設置規則第196第2項
      規定：「已啟用之號誌，非有特殊原因不得停止運轉」。
      原告已善盡應注意交通號誌之責，因欠缺管理維護以致被
      告與訴外人唐逸昌於無運作號誌之十字路口發生車禍，因
      而受有損害。
（二）按公有公共設施因設置或管理有欠缺，致人民生命、身體
      或財產受損害者，國家應負損害賠償責任。前項情形，就
      損害原因有應負責任之人時，賠償義務機關對之有求償權
      ，為國家賠償法第3條明文規定。今原告之損害係肇因於
      三色號誌故障所致，因此向被告請求損害賠償，並檢附修
      護估價單四張，金額為新台幣（下同）40萬1,460元、醫
      療費用單據三張，金額10萬2,220元、精神慰藉金69萬7,0
      50元，修車費扣除二分之一即20萬730元，請求之金額共
      計99萬9,000元整。並聲明：被告應連帶給付原告99萬9,0
      00元整，並自起訴狀送達翌日起至清償日止，按年息5%計
      算之利息。
二、被告嘉義縣政府及嘉義縣交通局以下列言詞置辯，並聲明：
    1.原告之訴駁回。2.若受不利判決，願供擔保免為假執行。
（一）本件管理養護機關係被告嘉義縣交通局，被告嘉義縣政府
      非管理養護機關。
（二）被告嘉義縣交通局於事故發生前、後，均無接獲民眾通報
      該號誌故障之紀錄，事故處理之警員亦無通知被告嘉義縣
      交通局該路段之號誌有故障，乃原告向被告嘉義縣交通局
      提起國家賠償請求時，始獲知該時間點之號誌有故障。因
      此，被告嘉義縣交通局未獲悉號誌故障通報，進而未前往
      維修，並無任何管理上缺失。復按「行至無號誌或號誌故
      障而無交通指揮人員指揮之交岔路口，支線道車應暫停讓
      幹線道車先行。左方車應暫停讓右方車先行。」、「行經
      無號置之交岔路口，均應減速慢行，作隨時停車之準備」
      ，道路交通規則第102條第1項第2款、第93條定有明文。
      今車禍之交岔路口，有設置「車輛停等線」、「斑馬線」
      、「車行方向線」、「機車二段式左轉告示牌」、「機車
      優先停車等候區」，足以讓駕駛人知悉前方乃交岔路口，
      依照上列交通法規，縱然號誌未運作，仍可使行經該交岔
      路口之車輛駕駛人有交通秩序，避免車禍發生。又原告及
      訴外人唐逸昌乃領有合法駕照之人，對無上述交通法規應
      無不知之理，其駕車應遵守上揭規則，原告及訴外人唐逸
      昌明知係交岔路口，若能遵守上述規定，絕對不會發生本
      件車禍，故被告嘉義縣交通局管理之道路，仍具備通常應
      具備之安全性，有防止車輛碰撞之功能。
（二）原告及訴外人唐逸昌明知係交岔路口，應遵守道路交通規
      則第102條第1項第2款、第93條之規定。豈知，原告行經
      交岔路口，未作隨時停車之準備，訴外人唐逸昌除未作隨
      時停車之準備，更未禮讓原告先行通過，始發生本件車禍
      。復依道路交通規則第102條第1項第2款，號誌故障時，
      車輛應遵守之行車規定，足證：並非系爭號誌故障，駕駛
      人及無其他法規可供遵循，故交通號誌並非唯一防止車禍
      發生之行政作為，因此，本件車禍發生之真正原因，乃係
      不遵守交通規則之原告及訴外人唐逸昌，與號誌故障並無
      相當因果關係。且非公家機關就交岔路口之某項公共設施
      有缺失，即認定有國家賠償責任（花蓮地方法院93年度國
      字第3號判決參照）。
（三）原告提出鈞院95年度交聲字第22號交通事件裁定, 主張原
      告並無過失云云，惟該裁定對本件並無拘束力，且該裁定
      未審酌原告違反道路交通規則第93條之規定，若原告作隨
      時停車之準備，見訴外人唐逸昌之車衝出，應可隨時停車
      ，故原告難謂無過失。縱該交通事件裁定可採，亦可能應
      由訴外人唐逸昌負全部肇事責任，而非由被告。
（四）原告所提之車禍估價單未列出零件與工資，無法計算折舊
      。且原告主張受有傷害，已診斷證明書及收據為憑云云，
      惟車禍乃94年10月14日發生，原告所提出之診斷證明書及
      收據均96年間，與該次車禍有無關聯性，不無疑問。
三、被告嘉義縣警察局則以下列言詞置辯，並聲明：一、原告之
    訴駁回。二、如受不利判決，願供擔保請准宣告免假執行。
（一）按國家賠償法第3條第1項規定，公有公共設施因設置或管
      理有欠缺，致人民生命、身體或財產受損害者，國家應負
      損害賠償責任；第9條第2項規定，依第3條第1項請求損害
      賠償者，以該公共設施之設置或管理機關為賠償義務機關
      。系爭三色號誌非被告嘉義縣警察局設置，其管理、養護
      機關亦非被告嘉義縣警察局，此由嘉義縣政府90年9月13
      日以90府交管字第0900115357號函可證，該函主旨即揭示
      「有關本縣交通號誌（三色、閃光燈等號誌）故障維修之
      通報，請貴所（機關）轉知所轄村里（單位）逕洽本府交
      通局交通管理課，…本府將儘速派員維修，請  查照。」
      。是嘉義縣境內交通號誌之維修機關為嘉義縣政府責成嘉
      義縣交通局負責，被告嘉義縣警察局非管理養護機關，自
      非國家賠償義務機關。
（二）原告所請求之賠償金額，汽車修理支出20萬730元，原告
      應提出受損車輛行照，證明該車輛支出場年份，俾利換算
      折舊率。醫療費用10萬2,220元，原告應提出診斷證明書
      。精神慰撫金69萬7,050元部分，由原告94年10月16日調
      查筆錄記載，原告所受乃右肩膀韌帶受傷、左膝蓋挫傷等
      傷害，傷勢應屬輕微，請求高達69萬7,050元之精神慰撫
      金，顯不合理。
四、本件管理養護機關為被告嘉義縣交通局，有嘉義縣政府90年
    9月13日以90府交管字第0900115357號函為證，且為被告所
    不爭執，是本件管理養護機關為被告嘉義縣交通局應可認定
    。又原告主張其與訴外人唐逸昌於上開時地發生車禍，而當
    時號誌未運作等情，經本院調取本院95年度交聲字第22號聲
    明異議交通事件卷宗，核閱其內之道路交通事故調查報告表
    屬實，並為被告所不爭執，自堪信為真實。
五、按公有公共設施因設置或管理有欠缺，致人民生命、身體或
    財產受損害者，國家應負損害賠償責任，國家賠償法第3條
    第1項固定有明文。惟人民依上開規定請求國家賠償時，尚
    須人民之生命、身體或財產所受之損害，與公有公共設施之
    設置或管理之欠缺，具有相當因果關係，始足當之。而所謂
    相當因果關係，係以行為人之行為所造成之客觀事實，依經
    驗法則，可認通常均可能發生同樣損害之結果而言，如有此
    同一條件存在，通常不必皆發生此損害之結果，則該條件與
    結果並不相當，即無相當因果關係。是以，在公有公共設施
    因設置或管理有欠缺之情況下，依客觀之觀察，通常會發生
    損害者，即為有因果關係，如必不生該等損害或通常亦不生
    該等損害者，則不具有因果關係（最高法院90年度台上字第
    772號、84年度台上字第1004號判決意旨參照）。次按「車
    輛行至無號誌或號誌故障而無交通警察指揮之交岔路口，支
    線道車應暫停讓幹線道車先行。未劃分幹、支線或同為幹線
    道或支線道者，轉彎車應暫停讓直行車先行；如同為直行車
    或轉彎車者，左方車應暫停讓右方車先行。」、「行經無號
    誌之交岔路口時，均應減速慢行，作隨時停車之準備。」、
    「汽車行駛時，駕駛人應注意車前狀況……，並隨時採取必
    要之安全措施。」道路交通安全規則第102條第1項第2款、
    第93條第1項第2款、第94條第3項定有明文。本件車禍發生
    時，系爭路口之號誌故障，無動作，固屬事實，然上開交岔
    路口之號誌因損壞而未運作，應視為無號誌之交岔路口，依
    一般社會常情，行經無號誌之交岔路口，未必即發生致人死
    亡之結果，駕駛人仍應依交通規則及注意義務使用道路，倘
    因原告或訴外人唐逸昌本身違反注意義務及交通規則而發生
    車禍造成損害，縱認被告嘉義縣交通局公共設施之設置及管
    理有欠缺，該損害亦與該號誌管理欠缺無因果關係。況依本
    件之車禍經過事實觀之，可知本件車禍係因原告疏未注意車
    前狀況，以及訴外人唐逸昌支線道車未讓幹道上行駛之原告
    車輛先行所共同肇致，此有本院95年度交聲字第22號交通事
    件裁定足憑（見本院95年度交聲字第22號聲明異議卷宗第38
    頁）。且原告亦自承本件鑑定結果係訴外人唐逸昌應負主要
    責任，原告應負次要責任（見本院卷第61頁）。揆諸首揭說
    明，系爭路口號誌故障之事實，與本件車禍之發生，難認有
    何相當因果關係存在。
六、按損害賠償之債，以有損害之發生及有責任原因之事實，並
    二者之間，有相當因果關係為成立要件。故原告所主張損害
    賠償之債，如不合於此項成立要件者，即難謂有損害賠償請
    求權存在。最高法院著有48年台上字第481號判例意旨可資
    參照。本件被告嘉義縣政府及嘉義縣警察局並非本件管理養
    護機關，而本件車禍之發生與交岔路口交通號誌未運作並無
    任何因果關係，有如前述，則揆諸前揭判例意旨，原告請求
    被告應連帶給付原告99萬9,000元整，並自起訴狀送達翌日
    起至清償日止，按年息5%計算之利息之損害賠償責任，即屬
    無據，應予駁回。
七、本件事證已臻明確，兩造其餘攻擊防禦方法與舉證，均無礙
    勝負判斷，爰不一一論列，附此敘明。
八、訴訟費用負擔之依據：民事訴訟法第78條。
中    華    民    國    97    年    2     月    27    日
                  民事第一庭法  官  吳芝瑛
如對本判決上訴須於判決送達後20日內向本院提出上訴狀
以上正本證明與原本無異。
中    華    民    國    97    年    2     月    27    日
                            書記官  馮澤文


司法院資訊處製作；財團法人民間司法改革基金會備份。
